【裁判字號】    99,訴,744
【裁判日期】    991117
【裁判案由】    毒品危害防制條例
【裁判全文】
臺灣桃園地方法院刑事判決               99年度訴字第744號
公  訴  人  臺灣桃園地方法院檢察署檢察官
被      告  許清輝
指定辯護人  本院公設辯護人林銘宏
上列被告因毒品危害防制條例案件，經檢察官提起公訴（98年度
偵續字第382 號），本院判決如下：
    主  文
許清輝販賣第三級毒品，處有期徒刑伍年貳月，未扣案販賣第三
級毒品所得新臺幣壹萬元沒收之，如全部或一部不能沒收時，以
其財產抵償之。
    事  實
一、許清輝明知愷他命（Ketamine）為毒品危害防制條例第2 條
    第2 項第3 款所管制之第三級毒品，非經許可，不得販賣，
    竟基於販賣第三級毒品愷他命牟利之犯意，先向年籍姓名不
    詳綽號「阿仁」之成年男子，以平均每公克低於新臺幣（下
    同）5 百元（約4 百餘元）之不詳價格販入愷他命後，再於
    民國97年4 月24日以前之該月某不詳時日，在桃園縣桃園市
    ○○路○段200 號之車麗屋汽車百貨修護廠內，以每公克賺
    取價差約幾十元利潤之方式，販賣20公克之第三級毒品愷他
    命予劉彥志，並收取價金1 萬元。嗣劉彥志於97年5 月23日
    下午5 時30分許，在桃園縣桃園市○○路○ 段185 之1 號12
    樓為警查獲持有向許清輝購入但尚未用罊之愷他命1 小包（
    毛重0.78公克），並供出係向許清輝購買，始悉上情。
二、案經桃園縣政府警察局桃園分局報請臺灣桃園地方法院檢察
    署檢察官偵查起訴。
    理  由
一、證據能力部分：
(一)、被告許清輝於本院審理時雖稱：伊於99年5 月14日檢察官偵
    訊時，因證人劉彥志於偵訊時作勢要打伊，在庭外恐嚇伊，
    致伊心生畏懼，伊才回答檢察官認罪云云（見本院審訴字卷
    第35頁，本院訴字卷第29頁背面）。然按被告之自白，非出
    於強暴、脅迫、利誘、詐欺、疲勞訊問、違法羈押或其他不
    正之方法，且與事實相符者，得為證據。被告陳述其自白係
    出於不正之方法者，應先於其他事證而為調查，刑事訴訟法
    第156 條第1 項、第3 項前段定有明文。經本院於99年9 月
    27日當庭勘驗被告上開偵訊錄影、錄音結果為：１、臺灣桃
    園地方法院檢察署98年度偵續字第382 號卷附之99年5 月14
    日訊問筆錄，其記載內容，與上開勘驗結果大致相符。２、
    檢察官訊問被告時，口氣平和，並無恐嚇、脅迫被告之情事
    。３、證人劉彥志雖有於錄影時間17分13秒至17分40秒，對
    被告口出髒話，但係基於證人劉彥志自身因此案件多次開庭
    所發牢騷，希望被告勇於承擔，且其手勢係「揮、指」，並
    非恐嚇、毆打之舉動，被告亦無害怕之神情或動作。４、錄
    影時間29分17秒至29分35秒、及31分14秒至31分20秒，證人
    劉彥志雖亦有以手「揮、指」或碰觸被告右臂，惟均係希望
    被告坦承認錯，並無作勢毆打之意，被告亦無害怕之神情或
    動作。５、錄影時間34分10秒至34分20秒，被告業已自白犯
    行，證人劉彥志以其左手拍打被告肩膀數下，但應係基於鼓
    勵之意，並非恐嚇、毆打，被告亦無害怕之神情或動作。６
    、證人劉彥志對被告口出髒話、作出「揮、指」之動作後，
    被告依然否認犯行。惟經檢察官告以自白犯行之法律效果，
    被告始坦認犯行，並經檢察官多次向被告確認是否認罪，被
    告依然表示認罪，並坦承其販賣K 他命之利潤為「1 公克數
    十元」，足見被告之自白，與證人劉彥志之上開舉動並無關
    聯等情，此有本院勘驗筆錄在卷可稽（見本院訴字卷第22頁
    背面至第29頁背面）。且偵訊過程中，證人劉彥志有不當行
    為時，立即遭檢察官及法警制止（見本院訴字卷第24頁），
    又證人劉彥志於偵訊時，縱使有向被告表達不滿，亦無礙於
    被告於偵訊時如實向檢察官供述事發經過，被告何以會先供
    述其與證人劉彥志合資購買愷他命，此迥異於其審理時所辯
    之情節（審理時辯稱係抵債），又被告能於該次偵訊時清楚
    供述賺取價差利潤之方式（見本院訴字卷第28頁背面），循
    此足見，被告上揭偵訊之供述，應係出於其自由意識下所為
    之陳述，尚難認被告有何遭證人劉彥志恐嚇，影響其自由陳
    述，以致完全無法瞭解自己陳述內容之情況，且亦查無檢察
    官以任何強暴、脅迫、利誘或疲勞或其他不正方法取供之情
    形，是被告於99年5 月14日於偵訊所為之陳述並無任何不具
    任意性之情，當有證據能力至明。故被告前開所辯，應係藉
    由推翻偵訊陳述為求規避重罪所為之辯解，難以採信。
(二)、按被告以外之人於審判外之言詞或書面陳述，除法律有規定
    者外，不得作為證據，刑事訴訟法第159 條第1 項固有明文
    ，惟被告以外之人於偵查中向檢察官所為之陳述，除顯有不
    可信之情況者外，得為證據。同法第159 條之1 第2 項亦有
    明文可參。而依第159 條之1 傳聞法則例外之立法理由，乃
    檢察官代表國家偵查犯罪，原則上能遵守法定程序，且被告
    以外之人如具有具結能力，仍應依法具結，以擔保其據實陳
    述。故該條第2 項規定「除顯有不可信之情況外」，應係指
    被告以外之人於偵查中向檢察官所為之陳述，不論是言詞或
    書面，有未遵守法律規定之情形，即檢察官於偵查中所為之
    證據調查，須係出於違法取供者，或具有具結能力之被告以
    外之人，未依法命其具結之情況，始無證據能力。經查，證
    人劉彥志於99年5 月14日在臺灣桃園地方法院檢察署向檢察
    官所為之陳述，業經檢察官告知具結義務及偽證罪之處罰，
    並依法具結而為陳述，此有卷附上開偵訊筆錄及證人結文在
    卷可參（見臺灣桃園地方法院檢察署99年度偵續字第382 號
    偵查卷第8 頁至第12頁），且查無違法取證之情事，復未據
    被告及辯護人就前開證人劉彥志之陳述是否顯有不可信之狀
    況詳加釋明，且依偵查當時之外部附隨環境、條件均未見有
    何顯不可信之情況，參以上揭法條規定，本院亦得以證人劉
    彥志該次偵查中之證述採為本件證據。
(三)、按刑事訴訟法第159 條第1 項規定：「被告以外之人於審判
    外之言詞或書面陳述，除法律有規定者外，不得作為證據」
    ；其立法本旨係以證人於審判外之言詞或書面陳述，屬於傳
    聞證據，此項證據，當事人無從直接對於原供述者加以詰問
    ，以擔保其真實性，法院亦無從直接接觸證人而審酌其證言
    之憑信性，違背直接審理及言詞審理之原則，除具有必要性
    及信用性情況之除外者外，原則上不認其有容許性，自不具
    證據能力；至所謂具有必要性及信用性情況者，例如刑事訴
    訟法第159 條之1 、之2 、之3 、之4 、之5 情形，仍例外
    認其有證據能力。倘法院已經依據當事人聲請傳喚證人到庭
    接受檢辯雙方之交互詰問，則法院既已透過直接、言詞審理
    方式檢驗過該證人之前之證詞，當事人之反對詰問權亦已受
    到保障得以完全行使之情況下，該等審判外證據除有其他法
    定事由（例如：非基於國家公權力正當行使所取得或私人非
    法取得等，而有害公共利益，即以一般證據排除法則為判斷
    ），應認該審判外供述已得透過審判程式之詰問檢驗，而取
    得作為證據之資格，亦即其審判外供述與審判中供述相符部
    分，顯然已經構成具備可信之特別情狀，當然有證據資格（
    實務上之作用常為引用該等陳述與審判中陳述相符，強化該
    證人供述之可信度），其不符部分，作為檢視審判中所為供
    述可信與否之彈劾證據，當無不許之理，甚者，其不符部分
    倘係於司法警察、檢察事務官調查中之供述，作為認定被告
    犯罪與否之證據，亦僅需依照刑事訴訟法第159 條之2 規定
    ，斟酌其審判外供述作成外部環境、製作過程、內容、功能
    等情況認為之前供述較為可信，即可取得證據資格，而作為
    認定事實之證據資格（參照最高法院94年度臺上字第2507號
    、95年臺上字第2515號判決意旨參照）。經查，證人劉彥志
    業據本院傳喚到庭而經檢辯雙方之交互詰問，而其於97年5
    月24日、同月28日警詢中之陳述（見臺灣桃園地方法院檢察
    署98年度偵字第10366 號偵查卷宗第9 頁至第16頁），與本
    院審理中之證述大致相符，依上開意旨，證人劉彥志於警詢
    中之證述，顯然已構成具有可信之特別情狀，而具有證據能
    力。
(四)、本判決下列所引用認定犯罪事實之其他證據，並無證據證明
    係違背法定程序所取得，且檢察官、被告及辯護人對於證據
    能力均未予爭執，且迄至言詞辯論終結前亦未再聲明異議，
    本院審酌各該證據取得或作成時之一切情況，並無違法、不
    當或不宜作為證據之情事，依刑事訴訟法第158 條之4 及同
    法第159 條之5 第1 項規定意旨，自均得作為證據。
二、事實認定部分：
(一)、被告於上揭時、地，以1 萬元之價額，販賣20公克之第三級
    毒品愷他命予劉彥志之事實，迭據證人劉彥志於警偵訊及本
    院審理時證述綦詳：
１、證人劉彥志於警詢時證稱：伊於97年4 月份，以每公克5 百
    元的代價，向被告購買愷他命，當時伊以1 萬元向被告購買
    愷他命20公克，警方於昨日（97年5 月23日）所查獲的愷他
    命，是當時購買吸食剩下的等語（見臺灣桃園地方法院檢察
    署98年度偵字第10366 號偵查卷宗第11頁）。
２、證人劉彥志於偵訊時證稱略以：伊於97年5 月23日有被警察
    查獲持有愷他命，被查到的愷他命是於查獲前幾天，在桃園
    市○○路上伊上班的地方向被告買的，伊在警詢時說是在97
    年4 月份用每公克5 百元向被告購買，當時是用1 萬元跟被
    告購買20公克等情，均係實在的，伊與被告是在修車廠認識
    ，伊有聞到這個味道，就好奇去問被告，被告說他有，伊就
    向被告說幫伊買，伊錢是拿給被告，伊不知道被告去那拿毒
    品，20公克的愷他命是伊當場拿錢給被告，被告再當場拿給
    伊，被告是從車子的副駕駛座的置物箱內有一個盒子上裝有
    磁鐵，吸附在置物箱內上方的鐵桿上，被告從鐵盒子內拿出
    愷他命給伊等語（臺灣桃園地方法院檢察署98年度偵續字第
    382 號偵查卷宗第10頁、第11頁）。
３、證人劉彥志於本院審理時證稱略以：伊係在修車的時候認識
    被告，被告是伊的客人，伊看過被告抽那個煙，伊好奇就用
    500 元跟被告買愷他命，總共有好幾次，伊在97年5 月23日
    在桃園市○○路○段185 之1 號12樓曾經被警察查獲持有愷
    他命1 小包，該次的愷他命是向被告購買的，購買的時間是
    在案發前一陣子，詳細時間伊忘記了，伊之前在警詢中有說
    是在97年的4 月份向被告購買等情是正確的，伊現在記得當
    時被查獲的時候只有剩下一點點，至於買的時候買多少伊已
    經忘記了，伊記得應該是每公克5 百元沒有錯，伊警詢時所
    說的數量跟價錢應該沒有錯，伊剛剛說當時買5 百元、1 千
    元的愷他命，應該是錯的，因為時間太久了，伊忘記了，這
    次向被告買1 萬元20公克的愷他命，伊忘記被告是在伊上班
    的地方還是伊住的地方給伊，只記得被告是從車上置物盒下
    方拿出來給伊，當時被告有欠伊錢，伊大約記得是被告到修
    車廠，伊是先跟被告要錢，被告就說請伊再拿1 萬元出來幫
    忙他，伊拿出1 萬元給被告，被告就馬上去車內拿出20公克
    的愷他命給伊，被告叫伊先把錢給他，讓他去買毒品，被告
    說會想辦法再把錢還伊，這次跟被告買毒品是用現金沒有錯
    ，不是用抵債的，被告拿愷他命給伊的時候有說這包就是1
    萬元，伊這次跟被告購買1 萬元的愷他命，與被告之前積欠
    伊的債務沒有任何關係，伊記得伊拿1 萬元給被告就是要買
    愷他命等語（見本院訴字卷第39頁至第43頁）。
(二)、則觀諸證人劉彥志先後歷次所證述於上揭時、地，向被告購
    買愷他命等情，乃大致相符，復證人劉彥志所述有曾在其工
    作之地點向被告購買愷他命之情，亦有證人朱智軒、羅偉宏
    、羅文海於警偵訊之證詞可佐（見臺灣桃園地方法院檢察署
    98年度偵字第10366 號偵查卷宗第17頁至第22頁、第45頁至
    第50頁、第70頁至第72頁、第77頁至第80頁），且與被告於
    99年5 月14日偵訊時之供述相符（見臺灣桃園地方法院檢察
    署98年度偵續字第382 號偵查卷宗第11頁至第13頁），是證
    人劉彥志前揭證詞，洵值信實；另97年5 月23日證人劉彥志
    為警查獲時扣得之毒品1 小包（毛重0.78公克）及採集之尿
    液經送驗後，檢驗結果確實均呈愷他命陽性反應，此有台灣
    檢驗科技股份有限公司濫用藥物檢驗報告2 紙在卷可參（見
    本院訴字卷第59頁、第61頁），益徵證人劉彥志證稱其確有
    於上開時、地向被告購買毒品愷他命施用乙情，要屬徵而可
    信。
(三)、又被告於99年5 月14日偵訊時已供承：當時劉彥志請伊去找
    20公克的愷他命，伊也想買，因為伊想要多買一點，所以伊
    就自己決定再加上伊的錢，去跟人家買，伊自己買5 公克愷
    他命，那一次劉彥志不知道是合買的，劉彥志沒有先給伊錢
    ，是伊買回來後再交20公克給劉彥志，劉彥志才給伊錢，對
    於劉彥志跟伊買20公克的愷他命，伊認罪，愷他命是跟綽號
    叫「阿仁」的朋友買的，伊賺得就是自己再少貼一點錢，1
    克貼3 百元，就是劉彥志拿那些錢，伊就是賺差價，1 克幾
    十元差價等語（見臺灣桃園地方法院檢察署98年度偵續字第
    382 號偵查卷宗第11頁至第13頁，本院訴字卷第23頁背面、
    第24頁背面、第25頁、第28頁至第29頁），被告於該次偵訊
    時所為之供述，應無違其自由意識，已如前述，且與前開事
    證相符，又設若其並無販賣第三級毒品予證人劉彥志並賺取
    差價之行為，何以會無端自白犯罪，是其於偵訊時之自白應
    具有相當之可信度。至其於本院審理時，一改前詞，於99年
    8 月24日準備程序時先稱：伊有在起訴書所載的時間，交付
    20公克的愷他命給證人劉彥志，因為劉彥志自己要吸食的毒
    品都用完了，所以劉彥志希望將他賣給伊的毒品還給他，原
    先伊向劉彥志買的時候，是20公克1 萬2 千元，因為伊還有
    欠劉彥志錢，所以劉彥志用抵帳的方式，沒有給伊任何的錢
    云云（本院審訴字卷第34頁背面）；於99年9 月20日準備程
    序時則改稱：當時伊跟劉彥志有借貸關係，劉彥志跟伊拿的
    時候，完全沒有拿現金，抵債抵了1 萬元，劉彥志那次跟伊
    要愷他命後，伊去找「阿仁」拿了20公克的愷他命，但伊自
    己沒有多買一些，因為伊沒有錢云云（見本院訴字卷第11頁
    背面）；於99年10月27日審理程序時又辯稱：伊欠劉彥志1
    萬2 千元，劉彥志逼債逼很兇，劉彥志當天表示找不到愷他
    命，叫伊幫他找，說如果有的話他可以接受抵債，伊去找以
    前的兩個朋友，跟朋友借來20公克價值1 萬多元的愷他命給
    劉彥志，伊交付20公克愷他命給劉彥志時離伊入監有一段時
    間，不是劉彥志講的4 月份，97年4 月間時，伊並無交付愷
    他命給劉彥志，應該是在97年約2 月間的事情云云（見本院
    訴字卷第68頁背面至第69頁）。被告於本院審理時，無端翻
    異前詞，已有可疑，且其於本院審理時就其究竟係何時交付
    愷他命給證人劉彥志、所交付之愷他命來源及抵債之數額等
    節，前後供述矛盾不一，顯難採信。
(四)、至被告辯稱：因伊於97年間指證劉彥志販毒，證人劉彥志係
    挾怨報復，方誣指伊販賣愷他命云云，然證人劉彥志因毒品
    案件遭查獲後接受警詢時，係先提及上揭向被告購買愷他命
    乙情後，方經警詢問證人劉彥志有關被告指證其販毒一事（
    見臺灣桃園地方法院檢察署98年度偵字第10366 號偵查卷宗
    第11頁至第12頁），是證人劉彥志是否係因知悉被告指述其
    販毒，方挾怨反指被告販毒，已有疑義。且證人劉彥志因被
    告指證而涉嫌販賣毒品一案，業於97年6 月27日經臺灣桃園
    地方法院檢察署檢察官不起訴處分，復於97年8 月31日經臺
    灣高等法院檢察署駁回依職權送請再議，此經本院調閱臺灣
    桃園地方法院檢察署97年度偵字第12897 號偵查卷宗核閱無
    訛，是證人劉彥志因被告之指述而涉嫌販賣毒品一案，既未
    受有刑罰，其應無再甘冒偽證重罪之風險，而於近兩年後之
    99年5 月14日及同年10月20日，分別在偵訊及本院審理時具
    結指證被告前開販毒一事，故被告前開所辯，應係其事後卸
    責之詞，不足為採。
(五)、另辯護意旨認：證人劉彥志既自承被告有積欠其1 萬元之債
    務，則被告再交付20公克愷他命予證人劉彥志時，證人劉彥
    志怎可能不會以前開1 萬元債務抵銷，而會另外交付被告1
    萬元現金，讓被告繼續積欠1 萬元之債務而求償不利，此實
    有違常情云云（見本院訴字卷第72頁）。惟縱使在金錢借貸
    關係上，證人劉彥志為被告之債權人，被告有清償債務之義
    務，然毒品為我國法律所嚴格管制，對毒品交易定有重懲，
    故毒品在社會上流通不易，有施用毒品之需求者，通常要有
    特殊管道，方可取得毒品，而在毒品交易關係上，被告實係
    處於毒品提供者之優勢地位，是以證人劉彥志亟需毒品時，
    經被告要求再支付金錢以購買毒品，證人劉彥志為順利取得
    毒品施用，自無選擇之餘地，故縱使被告有積欠證人劉彥志
    金錢，證人劉彥志再拿出現金向被告購買毒品乙情，實與常
    理無悖，前開辯護意旨亦不足為被告有利之認定。
(六)、綜上所述，本件事證明確，被告上開辯詞均不足採，其前開
    販賣第三級毒品愷他命之犯行，堪以認定，應依法論科。
三、法律適用部分：
(一)、新舊法之比較：
    按行為後法律有變更者，適用行為時之法律。但行為後之法
    律有利於行為人者，適用最有利於行為人之法律，刑法第2
    條第1 項定有明文；次按毒品危害防制條例第4 條、第17條
    等條文業經98年5 月20日總統華總一義字第0980 0125141號
    令修正公布，惟該次修正條文，涉及多項授權法規修正或訂
    定，須有一定施行日期，以完備相關法令修訂及行政作業程
    序，其主管機關法務部立法原意亦認為本次修正條文應回歸
    同條例第36條規定，自公布後6 個月即98年11月20日施行（
    臺灣高等法院暨所屬法院因應新修正毒品危害防制條例施行
    法律問題研討會結論參照）。本件被告行為後，毒品危害防
    制條例已有變更，應依上揭刑法第2 條第1 項之規定，經比
    較修正前、後毒品危害防制條例第4 條第3 項之規定，因修
    正後加重法定罰金刑（由原先之得併科新臺幣5 百萬元以下
    罰金，增加為得併科新臺幣7 百萬元以下罰金），故以修正
    前之規定對被告較有利，應以適用修正前之規定較有利於被
    告。
(二)、按愷他命係屬毒品危害防制條例第2 條第2 項第3 款所稱之
    第三級毒品，非經許可不得販入或賣出，是核被告許清輝所
    為，係犯修正前毒品危害防制條例第4 條第3 項之販賣第三
    級毒品罪。又被告販賣而持有第三級毒品愷他命之低度行為
    ，為販賣第三級毒品愷他命之高度行為所吸收，不另論罪。
    爰審酌被告販賣第三級毒品愷他命以營利之犯罪動機、目的
    ，又其明知愷他命為第三級毒品，若濫行施用，對施用者身
    心將造成嚴重傷害，進而影響施用者之經濟能力，甚且造成
    家庭破裂、戕害國力，均為國家嚴格查禁之違禁物，仍加以
    販賣，其行為助長毒品流通，所為誠屬不該，且於審理中否
    認販賣第三級毒品犯行之犯後態度，暨其販賣毒品之數量、
    犯罪所得、素行、生活狀況、智識程度等一切情狀，就其所
    犯量處如主文所示之刑，以示懲儆。
(三)、沒收部分：
    按犯毒品危害防制條例第4 條至第9 條、第12條、第13條或
    第14條第1 項、第2 項之罪者，其供犯罪所用或因犯罪所得
    之財物，均沒收之，如全部或一部不能沒收時，追徵其價額
    或以其財產抵償之，毒品危害防制條例第19條第1 項定有明
    文。上開規定係採義務沒收主義，故犯罪所得之對價，不問
    其中成本若干，利潤多少，均應全部諭知沒收，以貫徹政府
    查禁煙毒之決心，並符立法本旨。至不能沒收之沒收標的為
    金錢時，因價值確定，判決主文直接宣告「以其財產抵償之
    」即可，不發生追徵價額之問題。本件被告販賣第三級毒品
    愷他命予證人劉彥志所得之1 萬元，雖未扣案，然屬被告販
    賣毒品之所得，為犯罪之所得，依上開規定，應於被告所犯
    販賣第三級毒品罪名項下宣告沒收之，併諭知如全部或一部
    不能沒收時，以財產抵償之。至於97年5 月23日另案於證人
    劉彥志身上扣得其向被告購入尚未用罊之愷他命1 小包（毛
    重0.78公克），雖屬違禁物，惟業經臺灣桃園地方法院檢察
    署檢察官於99年3 月16日在97年度毒偵字第2914號一案中，
    發函請查獲機關即桃園縣政府警察局桃園分局依法予以沒入
    銷毀之（見該署97年度毒偵字第2914號偵查卷宗第93頁、第
    96頁），是本院自無庸再宣告沒收，附此敘明。
據上論斷，應依刑事訴訟法第299 條第1 項前段、修正前毒品危
害防制條例第4 條第3 項、第19條第1 項，刑法第11條、第2 條
第1 項前段，判決如主文。
本案經檢察官簡方毅到庭執行職務
中    華    民    國    99    年    11    月    17    日
                      臺灣桃園地方法院刑事第四庭
                          審判長法  官  張淑華
                                法  官  林宜靜
                                法  官  張宇葭

以上正本證明與原本無異。
如不服本判決，應於判決送達後10日內，向本院提出上訴狀。
                                書記官  高  平
中    華    民    國    99    年    11    月    18    日
附錄本案論罪科刑法條：
修正前毒品危害防制條例第4 條第3 項
製造、運輸、販賣第三級毒品者，處五年以上有期徒刑，得併科
新臺幣五百萬元以下罰金。

司法院資訊處製作；財團法人民間司法改革基金會備份。
